【裁判字號】    90,訴,1494
【裁判日期】    900912
【裁判案由】    異議之訴
【裁判全文】
臺灣台中地方法院民事判決  九十年度訴字第一四九四號
    原      告  甲○○
    被      告  乙○○
右當事人間請求異議之訴事件，本院判決如左：
    主    文
本院八十九年度執未字第一五五四四號就原告所有坐落臺中縣神岡鄉○○○段后寮小
段二九─二四二地號土地上門牌號碼臺中縣神岡鄉○○路二四七巷四一之一號建物所
為之強制執行程序應予撤銷。
訴訟費用由被告負擔。
    事      實
甲、原告方面：
一、聲明：如主文第一項所示。
二、陳述：
    本院執行處八十九年度執未字第一五五四四號返還借款案件強制執行程序，查封
    原告所有坐落臺中縣神岡鄉○○○段后寮小段二九─二四二地號土地上門牌號碼
    臺中縣神岡鄉○○路二四七巷四一之一號之未保存登記建物，上開建物係原告即
    債務人李國忠之母出資興建，並非債務人李國忠所有，李國忠僅係在該址經營工
    廠。本院執行程序未予明查即予查封，侵害原告之權益，爰依強制執行法第十五
    條之規定，於強制執行程序終結前，提起第三人異議之訴。
三、證據：提出本院八十九年十月十六日八十九年執未字第一五五四四號函一份、土
    地登記簿謄本影本一份、實施區域計畫地區自用農舍使用執照申請書影本一份、
    、實施區域計畫地區自用農舍建造執照申請書影本一份、照片影本四幀、電費收
    據影本一份為證，並聲請訊問證人陳鴻文。
乙、被告方面：
一、聲明：原告之訴駁回。
二、陳述：
  (1)坐落臺中縣神岡鄉○○○段后寮小段二九─二四二地土地上號門牌號碼臺中縣神
    岡鄉○○路二四七巷四一之一號建物經法院查封，該建物之所有權應以稅籍資料
    為準，且至今仍係由債務人李國忠使用。
  (2)系爭建物由證人陳鴻文施工後，訴外人即債務人李國忠有找人增建，增建部分與
    原告部分相連，且共用出入口，但渠不知係找何人加蓋。
丙、本院依職權調閱八十九年度執未字第一五五四四號返還借款案件執行卷宗及向台
    中縣稅捐稽徵處函查臺中縣神岡鄉○○路二四七巷四一之一號之房屋稅籍資料。
    理      由
一、原告起訴主張本院執行處八十九年度執未字第一五五四四號強制執行程序，查封
    原告所有坐落臺中縣神岡鄉○○○段后寮小段二九─二四二地號門牌號碼臺中縣
    神岡鄉○○路二四七巷四一之一號之未保存登記建物，上開建物係原告即債務人
    李國忠之母出資興建，惟亦無稅籍資料，並非債務人李國忠所有，李國忠僅係在
    該址經營工廠。本院執行程序未予明查即予查封，侵害原告之權益，爰依強制執
    行法第十五條之規定，爰依強制執行法第十五條規定，提起異議之訴，請求排除
    強制執行程序。被告則以上開建物之所有權應以稅籍資料為準，且至今仍係由債
    務人李國忠使用等語置辯。
二、原告起訴主張本院執行處八十九年度執未字第一五五四四號強制執行程序，查封
    坐落臺中縣神岡鄉○○○段后寮小段二九─二四二地號門牌號碼臺中縣神岡鄉○
    ○路二四七巷四一之一號之未保存登記建物一節，業據原告提出本院八十九年十
    月十六日八十九年執未字第一五五四四號函一份、土地登記簿謄本影本一份為證
    ，復經本院依職權調閱八十九年度執未字第一五五四四號執行卷宗屬實，且為被
    告即執行程序之債權人乙○○所不爭執，堪信為實在。另原告主張系爭建物為訴
    外人李國忠使用經營工廠等情，為被告所是認，並稱上開建物迄今一直係李國忠
    使用等語，亦堪信為真正。原告另主張上開建物並非訴外人即債務人李國忠，而
    係原告所有等情，為被告所否認，並辯稱上開建物經法院查封，該建物之所有權
    應以稅籍資料為準，且至今仍係由債務人李國忠使用等語。
三、按不動產物權，依法律行為而取得設定、喪失、及變更者，非經登記，不生效力
    ，民法第七百五十八條定有明文。又房屋之原始取得，係指出資建築房屋，不基
    於他人既存之權利，而獨立取得房屋所有權而言，第按房屋所有權之原始取得，
    通常係基於房屋之原始建築，凡依法律行為取得所有權者，非經登記不生效力（
    最高法院六十九年度台上字第一五八一號判決、八十年度台上字九二三號判決意
    旨參照），次按以所有之意思興建房屋，即為原始建築人而取得該房屋之有權，
    其取得所有權非以登記為要件，至究以何人名義請領建照執照，在所不問，而建
    築執照為行政上許可建築之要件，與私法上權利取得乃屬兩事，固不得逕以之認
    定為原始取得之人，惟法院依自由心證認定事實時，仍不妨以之為證據方法（司
    法院第一廳七十年九月四日（七○）廳民一字第○六四九號函復意旨參照）。是
    未保存登記之建物其所有權之歸屬，應以原始起造人為準，而建築執照為行政上
    許可建築之要件，與私法上權利取得乃屬兩事，非必為原始取得之所有權人，其
    固不得逕以之認定為原始取得，惟尚非不得以此為認定所有權歸屬之參考依據。
    本件原告起訴主張渠為上開建物所有權人一節，雖為被告所否認，並辯稱應以稅
    籍資料為依據云云，經查本院函查臺中縣神岡鄉○○路二四七巷四一之一號之房
    屋稅籍資料結果，系爭建物並無稅籍資料，另臺中縣神岡鄉○○路二四七巷四一
    號之納稅義務人為訴外人李國忠一節，有九十年七月三十一日九０中縣稅密財字
    第九０一四四六五二號函在卷可參，為兩造所不爭執，應堪信為真正，自難以此
    稅籍資料作為認定臺中縣神岡鄉○○路二四七巷四一之一號之未登記建物所有權
    之依據。證人即承攬上開建物興建之承攬人李鴻文證稱渠在十餘年前幫其同學李
    國忠之父即綽號阿福伯者搭建房屋，是阿福伯叫我蓋的，蓋好給阿福伯之子使用
    ，作為不鏽鋼加工之廠房，當時渠並未申請建築執照，建築地點在神岡鄉○○村
    ○○路，即即本院八十九年執字第一四四號案卷內所附八十九年十二月二十六日
    異議狀位置圖之建物，渠有見過訴外人李國忠之母，惟其並未與之接合或指示，
    渠均係與李國忠之父接洽等語，為兩造所不爭執，原告另主張阿福伯係原告甲○
    ○之配偶，二人財產事實上甚難區分，系爭建物確為甲○○出資等語，為被告所
    不爭執，查糾工興建搭蓋建物，而其由配偶一人尤其係以夫出面與建商協商及監
    督指示工程進行，事所恆有，原告稱雖由其夫出面，惟確係由原告出資興建一節
    ，尚與事理無違。此外，復參以原告提出之實施區域計畫地區自用農舍使用執照
    申請書影本一份、實施區域計畫地區自用農舍建造執照申請書影本一份，其上記
    載均以原告為起造人，有上開申請書影本各一份在卷可參，且依原告提出上開建
    物電費收據亦係原告為繳款人，有收據影本一份在卷可參，均為被告所不爭執，
    就本件建物興建由原告之夫出面接洽處理，其建造執照、使用執照上記載之起造
    人均為原告，且電費收據亦以原告為繳款人等情觀之，原告主張系爭建物為其出
    資興建而係所有權人一節，尚堪採信。被告另辯以系爭建物由證人李國忠施工後
    ，訴外人即債務人李國忠有找人增建，為原告所不爭執，惟被告自承上開增建部
    分與原告部分相連，且共用出入口云云，顯見增建部分已附合成為原建物之重要
    成分，本院既認系爭建物為原告所有，其餘加蓋部分自已成為該物之重要成分，
    仍屬原告所有權之範圍。是被告辯以另經增建云云，縱令屬實，亦無足為有利被
    告之認定。
四、按第三人就執行標的物有足以排除強制執行之權利者，得於強制執行程序終結前
    ，向執行法院對債權人提起異議之訴。如債務人亦否認其權利時，並得以債務人
    為被告，強制執行法第十五條定有明文，而強制執行法第十五條所謂就執行標的
    物有足以排除強制執行之權利者，係指對執行標的物有所有權、典權、留置權、
    質權存在情形之一而言，本院認原告主張系爭未保存登記建物為其所有，已如前
    述，被告以系爭建物為其訴外人即債務人李國忠強制執行而對上開建物查封，依
    前揭法律規定，本件原告提起債務人異議之訴，請求撤銷本院八十九年度執未字
    第一五五四四號就原告所有坐落臺中縣神岡鄉○○○段后寮小段二九─二四二地
    號門牌號碼臺中縣神岡鄉○○路二四七巷四一之一號建物所為之強強執行程序，
    為有理由，應予准許。
五、本件判決之基礎已臻明確，兩造其餘之攻擊防禦方法及舉證，均已無礙於本院上
    開審認，本院自毋庸逐一論究，併此敘明。
據上論結，本件原告之訴為有理由，依民事訴訟法第七十八條，判決如主文。
中      華      民      國    九十      年      九      月    十二      日
                                臺灣台中地方法院民事第三庭
~B法      官  陳  葳
右為正本係照原本作成
如對本判決上訴，須於判決送達後廿日內向本院提出上訴狀
中      華      民      國    九十      年      九      月    十二      日
~B法院書記官


司法院資訊處製作；財團法人民間司法改革基金會備份。
